臺灣臺中地方法院民事判決　九十二年度訴字第八號
　　原　　　告　己○○
　　訴訟代理人　連福榮
　　被　　　告　戊○○
　　　　　　　　庚○○
　　　　　　　　乙○○
　　　　　　　　辛○○○
　　　　　　　　丙○○
　　　　　　　　丁○○
　　　　　　　　甲○○
　　右　一　人　方火生
　　訴訟代理人
右當事人間請求分割共有物事件，經本院於民國九十三年二月十三日辯論終結，本院
判決如左：
    主　　　文
兩造共有坐落台中縣豐原市○○段五三五地號土地（地目建、面積九六二點四九平方
公尺）分割為如附圖一所示甲部分面積一六０點四二平方公尺分歸原告所有，乙部分
面積三二０點八三平方公尺分歸被告丁○○所有，丙部分面積一六０點四一平方公尺
分歸被告乙○○所有、丁部分面積一六０點四二平方公尺分歸被告連明進所有、戊部
分面積一六０點四一平方公尺分歸被告甲○○所有。
兩造共有坐落台中縣豐原市○○段五三六地號土地（地目田、面積一一三八五點０七
平方公尺）分割為如附圖一所示Ａ部分面積一三五一點五七平方公尺分歸被告戊○○
所有，Ｂ部分面積一三五一點五九平方公尺分歸被告庚○○所有，Ｃ部分面積一二四
六點四三平方公尺分、Ｈ部分面積一二一八點一五平方公尺、Ｉ部分二三八點六一平
方公尺均分歸被告乙○○所有，Ｄ部分面積九四三點五四平方公尺分、Ｅ部分四０八
點０四平方公尺均分歸被告甲○○所有，Ｆ部分面積四八三點０二、Ｇ部分面積八六
八點五四平方公尺均分歸原告所有，Ｊ部分面積二七０三點一九平方公尺分歸被告辛○○○所有，Ｋ部分面積五七二點三九平方公尺分，由原告及被告戊○○、庚○○、
乙○○、甲○○、辛○○○枝按原應有部分比例保持共有。
訴訟費用由被告丁○○負擔百分之二，被告連明進負擔百分之一、被告乙○○負擔百
分之二十四點五，被告甲○○負擔百分之十二點七五，被告戊○○負擔百分之十一點
七五，被告庚○○負擔百分之十一點七五，被告辛○○○負擔百分之二十三點五，餘
由原告負擔。
    事　　　實
甲、原告方面：
壹、聲明：如主文所示土地准予分割。
貳、陳述：
一、坐落台中縣豐原市○○段五三五地號土地（重測前為台中縣豐原市○○段一七三
    地號、地目建、面積九六二點四九平方公尺，以下簡稱五三五地號土地）為原告
    與被告甲○○、乙○○、丙○○及丁○○所共有，應有部分為原告六分之一，被
    告甲○○為六分之一、乙○○為六分之一、丙○○為六分之一、丁○○為六分之
    二。另坐落台中縣豐原市○○段五三六地號土地（重測前為台中縣豐原市○○段
    一七三之一地號、地目田、面積一一三八五點０七平方公尺，以下簡稱五三六地
    號土地），為原告與被告戊○○、庚○○、甲○○、乙○○、辛○○○所共有，
    應有部分原告為八分之一，被告戊○○為八分之一、庚○○為八分之一、甲○○
    為八分之一、乙○○為八分之二、辛○○○為八分之二。
二、上開土地兩造並無不為分割之特約，亦無因使用目的不能分割之情事，但因兩造
    無法為協議分割，爰訴請裁判分割。同意依台中縣豐原地政事務所九十三年一月
    七日（複丈日期九十二年十二月二十九日）複丈成果圖即附圖一所示之分割方案
    分割，即坐落五三五地號土地部分，甲部分由原告取得，乙部分為被告丁○○取
    得，丙部分由被告乙○○取得，丁部分由被告連明進取得，戊部分由被告甲○○
    取得；又坐落五三六地號土地部分，Ａ部分由被告戊○○取得，Ｂ部分由被告庚○○取得，Ｃ、Ｈ、Ｉ部分由被告乙○○取得，Ｄ、Ｅ部分由被告甲○○取得，
    Ｆ、Ｇ部分由原告取得，Ｊ部分由被告辛○○○取得，Ｋ部分由共有人原告、被
    告戊○○庚○○、乙○○、甲○○、辛○○○依原來應有部分比例維持共有。
三、系爭五三六地號土地非屬農業發展條例第三條第十一款之耕地，是其分割不受同
    法第十六條規定之分割限制。
參、證據：提出調解不成立證明書一份、土地登記謄本四份、分管圖一份、農路、水
    溝預留圖一份、圖說一份為證。
乙、被告乙○○方面：
壹、聲明：分割方法為如附圖乙案所示。
貳、陳述：
一、兩造共有之系爭二筆土地，被告乙○○之祖父連阿清於六十六年六月三日去世，
    嗣其繼承人即戊○○、連鉦池、己○○、連鉦城、丙○○、連張綢、黃連燕、連
    秀霞於六十六年十二月二十八日，就上開二筆土地成立遺產分割協議，同意將二
    筆土地，合併分割如附圖二所示，惟於辦理繼承分割時，礙於法令無法依協議辦
    理登記為單獨所有，故各人實際取得之面積固有差異，仍便宜登記持分相同之分
    別共有，各共有人業依協議書所載位置，各自管領使用二十六年，其間共有人或
    有將其應有部分移轉予他人，惟其繼受人所取得之土地位置及面積，均與前開協
    議之內容相符，而非登記謄本所載之應有部分。
二、依遺產分割協議所載戊○○、張連綢、黃連燕、連秀霞等四人各取得田地（即五
    三六地號土地）０點一三五二公頃，等於田地總面積扣除道路面積（０點０五一
    二公頃）後之八分之一，其餘連鉦池、己○○、連鉦城、連明進等四人，分別分
    得０點一二一三公頃、０點一二六六公頃、０點一四七二公頃、０點一四五六公
    頃之田地（即五三六地號土地），並依順序各取得建地（即五三五地號土地）０
    點０二九七公頃、０點０二四四公頃、０點００三八公頃、０點００五四公頃土
    地，非如登記簿所載之各六分之一，是原告請求將系爭土地扣除共有道路面積後
    ，依土地登記謄本所載之應有部分比例分割，即非有理由。
三、系爭二筆土地繼續維持共有之道路部分，原告主張之位置與前開遺產分割協議相
    互杆格。且按兩造就系爭土地已有分割協議，殊不許任何共有人再行主張其他分
    割方法，是連阿清之繼承人既已全體同意分割，自應依該分割協議分割，自不許
    其他共有人再行主張其他之分割方法。
參、證據：提出分割圖說二份為證。
丙、被告戊○○、丁○○方面：
一、聲明：同意分割。
二、陳述：同意依原告所主張之分割方案分割。
丁、被告辛○○○、丙○○、甲○○方面：被告辛○○○、丙○○、甲○○未於最後
    言詞辯論期日到庭惟曾到庭聲明、陳述如下：
一、聲明：同意分割。
二、陳述：同意原告所提分割方案。
戊、被告庚○○方面：被告庚○○未於言詞辯論期日到庭，亦未提出書狀作任何聲明
    及陳述。
己、本院依原告聲請勘驗現場並囑託台中縣豐原地政事務所派員會同測量土地之建物
    所在及附圖一之分割方案。
    理　　　由
甲、程序方面：本件被告辛○○○、丙○○、甲○○、庚○○受合法通知，無正當理
    由，未於言詞辯論期日到場，核無民事訴訟法第三百八十六條所列各款情形，依
    原告之聲請，由其一造辯論而為判決。
乙、實體部分：
一、原告主張：坐落台中縣豐原市○○段五三五地號土地（重測前為台中縣豐原市○○段一七三地號、地目建、面積九六二點四九平方公尺，以下簡稱五三五地號土
    地）為原告與被告甲○○、乙○○、丙○○及丁○○所共有，應有部分為原告六
    分之一，被告甲○○為六分之一、乙○○為六分之一、丙○○為六分之一、丁○○為六分之二。另坐落台中縣豐原市○○段五三六地號土地（重測前為台中縣豐
    原市○○段一七三之一地號、地目田、面積一一三八五點０七平方公尺，以下簡
    稱五三六地號土地），為原告與被告戊○○、庚○○、甲○○、乙○○、辛○○○所共有，應有部分原告為八分之一，被告戊○○為八分之一、庚○○為八分之
    一、甲○○為八分之一、乙○○為八分之二、辛○○○為八分之二。兩造就系爭
    土地並無不為分割之協議，亦無因物之使用目的不能分割，然無法協議分割，爰
    依民法第八百二十三條第一項前段請求裁判分割，並提出如附圖一（即甲案）所
    示之分割方案。被告乙○○則提出如附圖二（即乙案）所示之分割方案。被告戊○○、丁○○、辛○○○、丙○○、甲○○均同意依甲分割方案分割，被告庚○○則未到庭表示意見。
二、按各共有人得隨時請求分割共有物。但因物之使用目的不能分割，或契約訂有不
    分割之期限者，不在此限，民法第八百二十三條第一項定有明文。又農業發展條
    例第十六條規定：「每宗耕地分割後每人所有面積未達０．二五公頃者，不得分
    割。但有下列情形之一者，不在此限：一、因購置毗鄰耕地而與其耕地合併者，
    得為分割合併；同一所有權人之二宗以上毗鄰耕地，土地宗數未增加者，得為分
    割合併。二、部分依法變更為非耕地使用者，其依法變更部分及共有分管之未變
    更部分，得為分割。三、本條例中華民國八十九年一月四日修正施行後所繼承之
    耕地，得分割為單獨所有。四、本條例中華民國八十九年一月四日修正施行前之
    共有耕地，得分割為單獨所有。五、耕地三七五租約，租佃雙方協議以分割方式
    終止租約者，得分割為租佃雙方單獨所有。六、非農地重劃地區，變更為農水路
    使用者。七、其他因執行土地政策、農業政策或配合國家重大建設之需要，經中
    央目的事業主管機關專案核准者，得為分割。前項第三款及第四款所定共有耕地
    ，辦理分割為單獨所有者，應先取得共有人之協議或法院確定判決，其分割後之
    宗數，不得超過共有人人數。」，又所謂耕地，參諸同條例第三條第十一款第一
    目規定，係指：「依區域計畫法劃定為特定農業區、一般農業區、山坡地保育區
    、森林區之農牧用地」而言。原告主張系爭二筆土地，分別為兩造共有，兩造並
    無不分割之特約，然未能達成分割協議等情，業據提出調解不成立證明書一份、
    土地登記謄本四份為證，且為被告所不爭執，堪信為真正。又系爭五三五地號土
    地為建地，其分割並無法令限制，而系爭五三六地號土地之地目編為「田」，且
    其屬於台中縣豐原市都市計劃之土地，土地使用分區為農業區，非屬區域計法劃
    定之耕地，又該筆土地登記之權利變動情形，原告及被告戊○○於六十七年三月
    二日因繼承分割取得，而被告甲○○於七十八年五月二十四日因買賣取得，被告
    庚○○於七十九年四月一日因買賣取得、被告乙○○於八十一年十二月二十一日
    因拍賣而取得，被告辛○○○於八十四年五月十七日，因買賣而取得，此有上開
    土地登記謄本卷可參，故系爭五三六地號土地，不受農業發展條例第十六條規定
    之限制，得分割為單獨所有，且分割比數不受人數之限制。從而，原告請求分割
    共有物，揆諸首開說明，尚無不合，應予准許。
三、次按共有物裁判分割之方法，應由法院斟酌當事人之意見、共有土地之性質，經
    濟效用及全體共有人之利益決定之。查系爭五三五地號上，除部分空地外，有原
    告、被告乙○○、丙○○、甲○○、丁○○設置建物使用中，而五三六地號土地
    除部分空地外，則有原告、被告乙○○、甲○○、丙○○、庚○○、辛○○○分
    別設置建物使用其上，業經本院於九十二年四月十六日勘驗現場，並囑託台中縣
    豐原地政事務測量屬實，有本院勘驗筆錄及台中縣豐原地政事務所所製建物位置
    複丈成果圖在卷可參，合先敘明。又本件兩造所提出之分割方案即為如附圖一所
    示之甲案（原告所提，且為被告戊○○、丁○○、辛○○○、丙○○、甲○○所
    同意）及被告乙○○所提如附圖二之乙案，其主要差異為：甲案係就系爭二筆土
    地按共有人應有部分比例逐筆予以分割，乙案亦係採逐筆分割，惟該二筆土地面
    積之配當不依各共有人所登記之應有部分比例加以配當。本院就上開分割方案審
    酌如後：
（一）按被告乙○○主張其所提乙案之分割方案，其主張係基於原告與被告丙○○及
      訴外人連鉦池、連鉦城、連張可綢、連秀霞、連燕於六十六年十二月二十八日
      所立同意書，及原告與被告戊○○、乙○○、甲○○、庚○○、訴外人林旭毅
      （後移轉登記予被告辛○○○）、於八十三年三月三十一日之分管契約而來，
      固有同意書及分管契約各一份在卷可參，惟查：
  １、系爭同意書僅載明系爭農地於辦理分割時，均應留有七尺寬（即二點一公尺）
      之農路及排水溝一尺半（即四十五公分）以維共同利益。而八十三年三月一日
      之分管契約，係計對系爭五三六地號土地為分管約定，於契約第二條記載全體
      共有人同意日後該筆土地得分割時，願依土地登記簿記載之面積為準，申辦分
      割登記，各取得分管土地之所有權，然該分管圖為並未有地政機關實測之紀錄
      ，共有人實際管領之部分並非明確，是該同意書及分管契約固可作為分割之參
      考依據，惟並非兩造當事人之分割協議，被告乙○○主張當事人請求之分割方
      案，不得與該分管契約所約定各共有人所管領之位置不同，尚屬無據。
  ２、又被告乙○○所提之分割方案，就五三五地號及五三六地號土地之面積配置，
      並非依兩造共有人在該等土地之應有部分比例配當，而係主張：五三六地號土
      地部分，戊○○、張連綢（應有部分已轉讓他人）、黃連燕（應有部分已轉讓
      他人）、連秀霞（應有部分已轉讓他人）或其繼受人，扣除共有道路外，應各
      分得八分之一土地，而連鉦池（應有部分已轉讓他人）、原告、連鉦城（應有
      部分已轉他人）、被告連明進四人，所得取得之土地面積，應大於、或小於八
      分之一；而建地部分連鉦池、原告、連鉦城、被告連明進四人（或其繼受人）
      依序各應分得０點０二九七公頃、０點０二四四公頃、０點００三八公頃、０
      點００五四公頃云云。惟按共有人就共有之土地本得由共有人依法自由處分而
      加以協議分割，如未能協議分割，得請求法院裁判分割，然除當事人就應有部
      分比例所應取得之土地面積，於訴訟中有特別合意，而同意由法院依其等之合
      意比例分割外，法院自應以共有人就土地現有之應有部分比例加以分割，配當
      各共有人應得之土地面積。今兩造當事人因協議分割不成，而請求本院裁判分
      割，惟其等就系爭二筆土地，各共有人所應得之比例配當，於審理中未達成合
      意，本院自應以土地登記謄本所載之應有部分比例配當土地面積，今被告乙○○徒以兩造分管契約之約定，主張應將部分共有人即連鉦池之繼受人、原告、
      連鉦城之繼受人、被告連明進等人各於五三五地號，及五三六地號土地所應取
      得之土地面積，各自增減，而不依土地登記謄本所載之應有部分比例加以配當
      ，於法自屬無據。是被告乙○○所提之分割方案，各共有人所分得之土地面積
      ，未能與各共有人按其應有部分比例，所應取得之土地面積相當，該分割方案
      ，自無法採用為本件分割之分割方案。
（二）又依原告主張所提如附圖一甲案之分割方案，業得被告丁○○、丙○○、甲○○、辛○○○、戊○○之同意；且就建地五三五地號部分：比對前述之現場建
      物測量圖，係參酌該地號上原告及被告丁○○、乙○○、丙○○、甲○○等人
      現有建物存在其上之事實，依其相關位置，盡可能將其建物保留，客觀上應符
      合各共有人之利益；而五三六地號土地部分：其分割方法亦參酌該地號上原告
      及被告乙○○、丙○○、甲○○、辛○○○、庚○○等人現有建物存在其上之
      事實，依其相關位置，盡可能將其建物保留；就此筆土地之分割，因兩造均要
      求留下部分土地，當作共有道路及水溝之用，依原告主張之系爭分割方案，其
      所保留之道路所在位置，與各共有人所取得之土地，均有相鄰，使各共有人所
      取得之土地對外均有道路通聯；再參諸此一分割方案，與被告連金所主張之分
      管契約圖，固有不同，惟大致上相符，而原告、被告乙○○、甲○○等人所分
      得土地，均與另筆五三五地號土地，各該共有人所取得之部分土地相鄰，可使
      該等共有人於二筆土地所取得之土地合併使用，並繼續利用現存於土地上之建
      物，顯符合其等之最大利益。
（三）依上所述，堪認原告提出之分割方案，尚稱公允，並最符合兩造之利益，自屬
      適當。爰判決如主文第一、二項所示。
四、末按分割共有物事件，本質上並無訟爭性，兩造本可互換地位，而由任一共有人
    起訴請求分割，均無不可。故本件原告之請求雖有理由，但如由敗訴之當事人負
    擔，自顯失公平，爰就本件訴訟費用之分擔，參考兩造之應有部分，酌定比例分
    擔之如主文第三項所示。
五、兩造其餘之攻擊防禦方法，經審酌結果，與本案判決結果無影響，爰不一一論述
    ，併此敘明。
丙、據上論結，本件原告之訴為有理由，依民事訴訟法三百八十五條第一項前段、第
    七十八條、第八十條之一、第八十五條第一項但書，判決如主文。
中　　　　華　　　　民　　　　國　九十三　年　　　三　　　月　　五　　　日
　　　　　　　　　　　　　　　　　　臺灣臺中地方法院民事第三庭
~B法　　　官　王金洲
右為正本係照原本作成。
如不服本判決，應於判決送達後二十日內，向本院提出上訴狀（須附繕本）。
中　　　　華　　　　民　　　　國　九十三　年　　　三　　　月　　五　　　日
~B法院書記官
